【裁判字號】    97,訴,1760
【裁判日期】    971231
【裁判案由】    公司法
【裁判全文】
臺北高等行政法院判決
                                      97年度訴字第1760號
                              .
原      告  富智光纖寬頻通信股份有限公司籌備處
代  表  人  甲○○
被      告  經濟部
代  表  人  乙○○
訴訟代理人  丁○○
            丙○○
上列當事人間因公司法事件，原告不服行政院中華民國97年5 月
5 日院臺訴字第0970083617號訴願決定，提起行政訴訟。本院判
決如下：
    主  文
原告之訴駁回。
訴訟費用由原告負擔。
    事  實
一、事實概要：緣原告於民國89年2 月23日申准設立登記，同年
    6 月14日申准增資登記。嗣臺灣臺北地方法院（下稱台北地
    院）95年10月27日95年度簡字第3348號刑事簡易判決，以原
    告應收之股款，股東並未實際繳納，而以申請文件表明收足
    ，違反86年6 月25日修正之公司法第9 條第3 項規定，處行
    為時原告之負責人朱淑美有期徒刑6 月，如易科罰金以銀元
    3 百元即新臺幣（下同）9 百元折算1 日，緩刑3 年確定。
    臺北市商業管理處於96年3 月6 日、同年4 月14日、同年5
    月4 日迭次通知原告，檢送判決確定前已補足之設立及增資
    時資金證明書件憑核，原告未據以補正，被告遂以96年7 月
    3 日經授商字第09601141100 號函撤銷臺北市政府建設局89
    年2 月23日北市建商二字第89262248號函核准原告設立登記
    及後續11次變更登記（如附表）。原告不服，提起訴願，遭
    決定駁回，遂提起本件行政訴訟。
二、兩造聲明：
  (一)原告聲明：訴願決定及原處分均撤銷。
  (二)被告聲明：1.駁回原告之訴。
              2.訴訟費用由原告負擔。
三、兩造之爭點：
  (一)原告主張之理由：
    1.原告因公司登記事件違反公司法第9 條，經被告撤銷所有
      公司登記，然於臺北地院判決中只提及設立登記部分，不
      及於其他登記，且台北市商管處僅要求補正增資部分之文
      件，意指其他均為合法，詎連同其餘登記均遭被告撤銷，
      明顯違反比例原則。又原告已於裁判確定前，經由會計師
      簽證加以補正，以符合公司法第9 條之規定，亦不需撤銷
      或廢止其登記。
    2.關於發起人是否繳納之部分，說明如下：
      原撤銷之設立登記為由大正系統代替其他股東一併存入1
      千萬元，補正之資料亦應為由大正系統代替其他股東一併
      存入1 千萬元，始符合補正之同一性，此部分會計師已於
      查核簽證表達並說明。
    3.原訴願決定係依據被告所指陳會計師簽證部分之相關疑義
      ，加以駁回，然查：
      (1)原告於96年8月28日訴願補正書已附上具有會計師騎縫
        章之簽證資料。後被告主張簽證資料未載明投資明細，
        故原告通知會計師應被告要求載明投資明細並重新檢附
        ，於96年11月14日附上具有會計師騎縫章之簽證資料，
        故原告確實已完成補正程序。
      (2)至於會計師認定之資金是否為判決同一筆之問題，原告
        認為係屬不同筆，因刑事判決中為一戶之匯款，而會計
        師查核之內容為2月間補匯之款項。
    4.被告要求補正資料須會計師查核簽證，係依被告內部之會
      議規定，非公司法之要求，顯已逾越法律保留。如今原告
      依規定補具會計師查核簽證之文件，被告稱會計師未每頁
      簽章及發起人是否繳納等，此部分會計師亦有在報告書說
      明。被告當時要求會計師查核簽證，即是專業分工，否則
      被告自行查核即可，又何必要求原告請會計師。且於原告
      補正申請送交台北市政府時，被告又以無會計師查核簽證
      為由，拒收申請書。然而被告質疑會計師查核內容時，被
      告之承辦人員是否亦具有會計師資格？如何以不專業質疑
      專業？
    5.依資金補正程序所應備之所有文件之正本，包括：(1)申請
      書。(2)會計師查核簽證報告書，內容應載明：委託人、
      受查核公司名稱及公司統一編號、會計師查核範圍及
      意見、會計師姓名、身分證統一編號、親筆簽名及加蓋
      印鑑章、查核簽證日期、會計師事務所名稱、所在地
      及電話號碼。(3)查核報告書附件，附件應含：委託書、
      設立及增資股款補正明細表、設立及增資股款動用明
      細表、其他足以證明股款補正之相關文件。原告均已依
      法補齊，請撤銷原處分。
  (二)被告主張之理由：
    1.原告訴稱：「因公司登記事件，違反公司法第9 條，被撤
      銷所有公司登記，然於臺北地方法院判決中只提部分登記
      ，不及於其他登記，．．．。台北市商管處當時要求補正
      增資要求部分登記補正，未通知其他登記要補正否則將被
      撤銷，卻以未補正為由撤銷所有公司登記，．．．。」。
      依最高行政法院91年1 月10日91年度判字第30號判決意旨
      ：「被告撤銷其先前以錯誤事實基礎所為核准之系爭營利
      事業負責人等變更登記，並通知原告．．．自無不合。次
      查，同一公司歷次之變更登記有其連續性，在先之登記並
      不因事後之變更登記而完全不存在．．．至於原處分撤銷
      系爭登記，縱令肇致交易第三人及現有股東之不利，或影
      響原告公司歷年所為法律行為或準法律行為之效力，及原
      股東劉盛耀等人能否回復股東權等等均屬民事糾葛，應循
      民事程序謀求解決，要不得因此放任瑕疵之登記繼續存在
      。」又按公司法第6 條規定：「公司非在中央主管機關登
      記後，不得成立。」準此，公司設立登記係屬登記生效，
      設立登記經撤銷後，其法人人格自始不存在，其後之相關
      登記亦無所附麗，被告遂撤銷臺北市政府建設局89年2 月
      23日北市建商二字第89262248號函核准原告設立登記及後
      續11次變更登記，並無違誤。
    2.按公司法第9 條第1 項規定：「公司應收之股款，股東並
      未實際繳納，而以申請文件表明收足，或股東雖已繳納而
      於登記後將股款發還股東，或任由股東收回者，公司負責
      人各處5 年以下有期徒刑、拘役或科或併科新臺幣50萬元
      以上250 萬元以下罰金。」同法條第3 項規定：「第1 項
      裁判確定後，由檢察機關通知中央主管機關撤銷或廢止其
      登記。但裁判確定前，已為補正或經主管機關限期補正已
      補正者，不在此限。」依上揭法條第3 項規定，臺北市商
      業管理處迭請原告提示資金已補正程序之證明，原告均未
      提示。原告訴稱：「原撤銷之設立登記為由大正系統代替
      其他股東一併存入1 千萬元，補正之資料為由大正系統代
      替其他股東一併存入1 千萬元，方符合補正之相同性，並
      無錯誤，此部分會計師已於查核簽證表達．．．」，經查
      原告於89年1 月間發起設立時，發起人為蘭麗生化科技股
      份有限公司、大正系統股份有限公司、立科技股份有限公
      司、環銓科技股份有限公司、朱麗玲、賴政志、翁聖賢、
      張順寶等人，原告96年8 月28日訴願補正書所附會計師於
      96年8 月21日所簽資本額查核報告書載：「富智光纖寬頻
      通信股份有限公司設立時股東繳納之股款新台幣10,000,0
      00元業已於民國89年2 月18日回存，詳如設立股款補正明
      細表及回存之銀行存款證明文件。」所附「設立股款補正
      明細表」僅列大正系統股份有限公司「繳回」股款10,000
      ,000元，應補實之資本額是否確實於法院判決確定前，由
      上揭發起人實際繳納，會計師並未在查核報告書中詳實說
      明，亦未檢附各發起人繳款文件證明。原告又於96年11月
      14日及96年12月7 日訴願補正書檢附說明符合上揭條文第
      3 項規定於裁判確定前，已為補正之會計師資本額查核報
      告書載：「回存之股款包含大正系統股份有限公司之股款
      1,999,990 元及其他股東：蘭麗生化科技股份有限公司之
      股款2,000,000 元、立科技股份有限公司之股款2,000,00
      0 元、環銓科技股份有限公司之股款1,000,000 元、朱麗
      玲之股款10元、賴政志之股款1,000,000 元、翁聖賢之股
      款1,000,000 元、張順寶之股款1,000,000 元，共計10,0
      00,000元」該查核報告書所附設之委託書，原告並未蓋章
      委託會計師資本額查核，設立股款補正明細表僅列大正系
      統股份有限公司「繳回」股款10,000,000元，應補實之資
      本額是否確實於法院判決確定前，由上揭發起人實際繳納
      ，會計師並未檢附各發起人繳款文件證明。且所附資本額
      查核報告書非會計師正本簽名及正本印章、資本額查核委
      託書、設立股款補正明細表、設立股款動用明細表等皆未
      加蓋公司及代表公司負責人印鑑章，原告訴稱已依法補齊
      ，洵為不實。
    3.至原告訴稱被告非依法律命令等，就公司法未要求之部分
      另外要求補正資料須會計師查核簽證乙節，被告90年11月
      12日修正公司法第7 條前段規定，公司申請設立、變更登
      記之資本額，應先經會計師查核簽證。86年7 月2 日修正
      發布之公司行號申請登記資本額查核辦法（92年2 月26日
      廢止）第2 條及91年3 月6 日訂定發布之公司申請登記資
      本額查核辦法第2 條均規定：「公司申請設立登記或合併
      、分割、增減實收資本額等變更登記，除依證券交易法第
      28條之2 規定辦理庫藏股減資外，應檢送設立、合併、分
      割、增減實收資本額基準日經會計師查核簽證之資產負債
      表，並依其性質檢附加蓋公司及代表公司負責人印鑑章之
      下列文件，經會計師於騎縫處加蓋會計師印鑑章。一、股
      東繳納現金股款明細表。．．．」及同辦法第5 條第1 項
      規定：「股東繳納現金股款明細表，應載明股東姓名、股
      款繳納之日期及金額、股款送存銀行之日期及帳戶，並檢
      附送金單影本，無送金單者，檢送存摺對帳單或查詢單影
      本。．．．」被告要求原告補正資金補實之資料須經會計
      師查核簽證並非無據。
    4.綜合上述，原告股東應納之股款未實際繳納，且法院判決
      確定前，資金仍未補實，被告依據臺灣臺北地方法院檢察
      署96年2 月5 日北檢大箴96執597 字第9237號函檢送臺灣
      臺北地方95年度簡字第3348號刑事簡易判決暨公司法第9
      條第3 項規定，以96年7 月3 日經授商字第09601141100
      號函撤銷北市政府建設局89年2 月23日北市建商二字第89
      262248號函核准原告設立登記及後續11次變更登記，洵屬
      有據，並無違誤。原告主張無理由，請判決如訴之聲明。
    理  由
甲、程序部分：
一、原告代表人原為林坤成，97年8 月8 日變更為甲○○，茲由
    其具狀聲明承受訴訟，核無不合，應予准許。
二、按行政訴訟法第22條：「自然人、法人、中央及地方機關、
    非法人之團體，有當事人能力。」；次按民法第26條前段規
    定：「法人於法令限制內，有享受權利、負擔義務之能力。
    。」、第30條規定：「法人非經向主管機關登記，不得成立
    。」，故法人必以經主管機關准予設立登記後，始得謂其合
    法成立而享有權利能力，具有訴訟上之當事人能力。經查，
    本件原告雖以公司名稱起訴，惟其設立登記既經本件爭訟之
    行政處分所撤銷，而本件行政處分雖經原告提起行政救濟，
    惟依現行訴願法第93條第1 項及行政訴訟法第116 條第1 項
    規定，原處分或決定之執行，原則上不因提起行政救濟程序
    而停止（此停止執行之效力應採效果說，亦即在形成處分或
    確定處分其所形成或確認之法律效果，也不因行政救濟而停
    止），故本件系爭處分撤銷原告之設立登記及其餘11項變更
    登記，均不因原告提出行政救濟而影響其撤銷之效果。是以
    ，原告設立登記已經被告撤銷，即難謂原告為經合法設立登
    記之法人。惟「按公司依法未經登記雖不得認為法人，然仍
    不失為訴訟當事人之團體，業經本院著為判例（20年上字第
    1924號），而其與合夥團體相當，亦有本院19年上字第1403
    號判例可按，至合夥團體有當事人能力，復迭經本院著為判
    例（41年台上字第1040號、42年台抗字第12號、43年台上字
    第601 號、44年台上字第271 號），且合夥團體非至解散清
    算完結，不能謂已經消滅，則又經本院18年上字第2536號判
    決著為判例，華僑回國投資，經主管機關核准其投資後，既
    經以某某股份有限公司籌備處名義進行籌備工作，雖未辦理
    公司之設立登記，依上開判例意旨，即應視為合夥團體，嗣
    後主管機關撤銷其投資案後，既飭其限期清理，則在清算完
    結前，其合夥團體，不得謂已消滅，從而其就籌備期間所為
    之法律行為涉訟，無論起訴或應訴，均應認為有當事人能力
    ，以保護交易之安全。」最高法院58年度第1 次民、刑庭總
    會會議決議參照。本件原告之設立登記已經被告撤銷，等同
    於未辦設立登記之公司籌備處，其既設有代表人，參照前揭
    決議意旨，應認其屬非法人團體，而有當事事人能力。被告
    抗辯原告無當事人能力，尚有誤會。
乙、實體部分：
一、按86年6 月25日修正之公司法第9 條第3 項：「公司應收之
    股款，股東並未實際繳納，而以申請文件表明收足，或股東
    雖已繳納而於登記後將股款發還股東，或任由股東收回者，
    公司負責人各處5 年以下有期徒刑、拘役或科或併科新臺幣
    6 萬元以下罰金。」。次按90年11月12日之公司法第9 條第
    1 項及第3 項：「（第1 項）公司應收之股款，股東並未實
    際繳納，而以申請文件表明收足，或股東雖已繳納而於登記
    後將股款發還股東，或任由股東收回者，公司負責人各處五
    年以下有期徒刑、拘役或科或併科新臺幣50萬元以上250 萬
    元以下罰金。．．．（第3 項）第1 項裁判確定後，由檢察
    機關通知中央主管機關撤銷或廢止其登記。但裁判確定前，
    已為補正或經主管機關限期補正已補正者，不在此限。公司
    之設立或其他登記事項有偽造、變造文書，經裁判確定後，
    由檢察機關通知中央主管機關撤銷或廢止其登記。」。
二、本件事實概要已如前述，有相關卷證可稽，堪予認定。原告
    不服，循序提起行政訴訟，主張：(一)臺北地院判決中只提及
    設立登記部分，不及於其他登記，且台北市商管處僅要求補
    正增資部分之文件，意指其他均為合法，詎連同其餘登記均
    遭被告撤銷，明顯違反比例原則。(二)原撤銷之設立登記乃係
    由大正系統代替其他股東一併存入1 千萬元，補正之資料自
    為由大正系統代替其他股東一併存入1 千萬元，始符合補正
    之同一性，此部分亦已由會計師於查核簽證表達並說明。(三)
    被告乃以內部之會議規定，就公司法未要求之部分另外要求
    補正資料須會計師查核簽證，顯已逾越法律保留原則。
三、經查原告應收之股款，股東並未實際繳納，而以申請文件表
    明收足，違反86年6 月25日修正之公司法第9 條第3 項規定
    （90年11月12日修正公司法第9 條第1 項仍規定為應處罰事
    項），業經臺灣臺北地方法院於95年10月27日以95年度簡字
    第3348號判決認定「李偉裕等人於89年1 月至5 月間，為辦
    理富智光纖寬頻通信公司設立登記及現金增資，以將富智光
    纖寬頻通信公司資本額虛增為1 億6,000 萬元，其方式如下
    ：1.89年1 月間，為設立富智光纖寬頻通信公司，於同年1
    月27日自上海商業儲蓄銀行世貿分行大正系統公司帳戶提款
    1 千萬元，轉帳存入同分行富智光纖寬頻通信公司（帳號10
    202 ）帳戶內，充作蘭麗生化科技公司、立科技公司、大
    正系統公司、環銓科技公司、朱麗玲、賴政志、翁聖賢、張
    順寶等股東繳納之股款，同年1 月28日完成驗資程序後，隨
    即於同年1 月31日自富智光纖寬頻通信公司驗資帳戶內提款
    1 千萬元，轉帳存入同分行蘭麗生化科技公司（帳號9049）
    帳戶內。……」，並處行為時原告之負責人朱淑美有期徒刑
    6 月，如易科罰金以銀元3 百元即新臺幣9 百元折算1 日，
    緩刑3 年確定，此有該案判決書影本附於原處分卷。臺北市
    商業管理處迭請原告提示資金已補正程序之證明，原告均未
    提示，被告遂撤銷臺北市政府建設局89年2 月23日北市建商
    二字第89262248號函核准原告設立登記，並無不合。又公司
    設立登記係屬登記生效，設立登記經撤銷後，其法人人格自
    始不存在，其後之相關登記亦無所附麗，被告遂併予撤銷後
    續之11次核准變更登記（如附表），亦無違誤。
四、原告雖主張其已補正會計師查核報告等資料，載明設立登記
    時之股款由大正公司代表全體股東於89年2 月18日回存云云
    。惟查，原告於89年1 月間發起設立時，發起人為蘭麗生化
    科技股份有限公司、大正系統股份有限公司、立科技股份有
    限公司、環銓科技股份有限公司、朱麗玲、賴政志、翁聖賢
    、張順寶等人，原告96年8 月28日訴願補正書所附會計師於
    96年8 月21日所簽資本額查核報告書載：「富智光纖寬頻通
    信股份有限公司設立時股東繳納之股款新台幣10,000,000元
    業已於民國89年2 月18日回存，詳如設立股款補正明細表及
    回存之銀行存款證明文件。」（附於本院卷第143 頁以下）
    ，又所附「設立股款補正明細表」僅列大正系統股份有限公
    司「繳回」股款10,000,000元，應補實之資本額是否確實於
    法院判決確定前，由上揭發起人實際繳納，會計師並未在查
    核報告書中詳實說明，亦未檢附各發起人繳款文件證明。嗣
    原告又於96年11月14日及96年12月7 日訴願補正書檢附說明
    符合上揭條文第3 項規定於裁判確定前，已為補正之會計師
    資本額查核報告書載：「回存之股款包含大正系統股份有限
    公司之股款1,999,990 元及其他股東：蘭麗生化科技股份有
    限公司之股款2,000,000 元、立科技股份有限公司之股款2,
    000,000 元、環銓科技股份有限公司之股款1,000,000 元、
    朱麗玲之股款10元、賴政志之股款1,000,000 元、翁聖賢之
    股款1,000,000 元、張順寶之股款1,000,000 元，共計10,0
    00,000元」（見本院卷第217 頁以下），所附設立股款補正
    明細表僅列大正系統股份有限公司「繳回」股款10,000,000
    元，應補實之資本額是否確實於法院判決確定前，由上揭發
    起人實際繳納，會計師並未檢附各發起人繳款文件證明，尚
    難遽信為真。原告主張已依法補齊，洵屬不實。又90年11月
    12日修正公司法第7 條前段規定，公司申請設立、變更登記
    之資本額，應先經會計師查核簽證。86年7 月2日 修正發布
    之公司行號申請登記資本額查核辦法（92年2 月26日廢止）
    第2 條及91年3 月6 日訂定發布之公司申請登記資本額查核
    辦法第2 條均規定，公司申請設立登記或合併、分割、增減
    實收資本額等變更登記，應檢送設立、合併、分割、增減實
    收資本額基準日經會計師查核簽證之資產負債表，並依其性
    質檢附加蓋公司及代表公司負責人印鑑章之股東繳納現金股
    款明細表，經會計師於騎縫處加蓋會計師印鑑章。被告要求
    原告補正資金補實之資料須經會計師查核簽證，自無不當。
五、綜上所述，本件被告以原告應收之股款，股東並未實際繳納
    ，而以申請文件表明收足，嗣法院判決行為時負責人有罪確
    定後，經台北市政府商業管理處通知其提出已補正之事證而
    未能證明已於裁判確定前補正，乃以96年7 月3 日經授商字
    第09601141100 號函撤銷臺北市政府建設局89年2 月23日北
    市建商二字第89262248號函核准原告設立登記及後續11次變
    更登記（如附表），並無不合。訴願決定予以維持，亦無不
    當。原告訴請撤銷原處分與訴願決定，為無理由，應予駁回
    。
據上論結，本件原告之訴為無理由，爰依行政訴訟法第98條第1
項前段，判決如主文。
中    華    民    國    97    年     12    月    31   日
                       臺北高等行政法院第四庭
                               審判長法  官  鄭  小  康
                                     法  官  陳  秀  
                                     法  官  李  玉  卿
上為正本係照原本作成。
如不服本判決，應於送達後20日內，向本院提出上訴狀並表明上
訴理由，如於本判決宣示後送達前提起上訴者，應於判決送達後
20日內補提上訴理由書（須按他造人數附繕本）。
中    華    民    國    97    年     12    月    31   日
                                     書記官  陳  又  慈


司法院資訊處製作；財團法人民間司法改革基金會備份。
